臺灣屏東地方法院民事判決　　　　　　　　　　　　　九十四年度簡上字第一二號
　　上　訴　人　財政部國有財產區臺灣南區辦事處
　　法定代理人　甲○○
　　訴訟代理人　黃祖裕律師
　　被 上訴 人　第一商業銀行股份有限公司長治分行
　　法定代理人　乙○○
　　訴訟代理人　丙○○
右當事人間分配表異議之訴事件，本院於民國九十四年二月二十三日言詞辯論終結，
判決如左：
    主    文
原判決關於駁回上訴人後開第二項之訴部分，並訴訟費用之裁判廢棄。
本院九十三年度執字第三一六八號強制執行事件，於民國九十三年九月九日製作之強
制執行金額計算書分配表，原列第五次序受償之上訴人債權新臺幣拾伍萬伍仟貳佰
壹拾肆元應列為第三次序優先受償。
上訴人其餘上訴駁回。
第一審、第二審訴訟費用由被上訴人負擔十分之九，餘由上訴人負擔。
    事實及理由
一、查訴外人陳秀川前於民國九十年六月六日死亡，經本院於九十年十二月十日以九
    十年度管字第一四號指定遺產管理人事件指定上訴人財政部國有財產局臺灣南區
    辦事處為遺產管理人，並經本院（裁定正本誤載為臺灣臺北地方法院）九十一年
    十月二十一日以九十一年度財管字第一０號裁定核定管理報酬為新臺幣（下同）
    三十五萬五千二百一十四元，嗣被上訴人第一商業銀行股份有限公司長治分行於
    九十三年二月二十三日以上訴人為相對人，聲請本院以九十三年度執字第三一六
    八號拍賣抵押物強制執行事件對上訴人管理如附表所示被繼承人陳秀川之遺產強
    制執行，因執行法院九十三年九月九日製作之強制執行金額計算書分配表（下簡
    稱分配表）將上訴人上開管理報酬三十五萬五千二百一十四元置於執行費（第一
    、第二次序）、土地增值稅（第三次序，債權額記載為０元）及被上訴人所有之
    一千八百萬元第一順位抵押債權（第四次序）之後，列為第五次序之普通債權受
    償，致上訴人無從分配受償，並定期於九十三年九月二十二日上午九時三十分實
    施分配。上訴人於分配期日前之九十三年九月十五日向本院遞狀提出異議，因被
    上訴人不同意更正，執行法院於九十三年九月十七日以屏院木民執宇字第九三執
    三一六八號函諭上訴人應於十日內向執行法院為已提起分配表異議之訴之證明，
    於九十三年九月二十日送達上訴人，上訴人於九十三年九月二十九日向原審提起
    本件分配表異議之訴，並遵期於同日遞狀向執行法院為起訴之證明等情，業據本
    院依職權調閱九十三年度執字第三一六八號拍賣抵押物強制執行事件、九十年度
    管字第一四號卷宗，核閱卷附系爭分配表、上訴人聲明異議狀、訊問筆錄及上訴
    人為起訴證明聲明狀各一紙為憑。上訴人既經列為上開強制執行事件第五次序受
    償之債權人，對系爭分配表所列被上訴人優先受償之抵押債權及上訴人所受分配
    金額均不同意，於分配期日一日前向執行法院提出異議，並於收受執行法院通知
    十日內，遵期向執行法院為提起本件分配表異議之訴之證明，上訴人提起本件分
    配表異議之訴程序為合法，合先敘明。
二、上訴人主張：上訴人於右揭時間經本院以九十年度管字第一四號裁定選任為被繼
    承人陳秀川之遺產管理人後，依財政部訂頒代管無人承認繼承遺產作業要點之規
    定，須搜尋被繼承人財產資料、編製遺產清冊、申辦遺產管理人登記、保管保存
    遺產、進行公示催告程序、勘查遺產房地、投保房屋火險、清償債權、交付遺贈
    物，並經本院以九十一年度財管字第一０號核定管理報酬三十五萬五千二百一十
    四元，嗣陳秀川所遺如附表所示不動產經被上訴人聲請本院民事執行處以九十三
    年度執字第三一六八號拍賣抵押物強制執行事件查封拍賣得款六百八十二萬一千
    五百元，上訴人以前開核定遺產管理人報酬係為債權人共同利益而支出之共益費
    用，持向執行法院聲請以九十三年度執字第七００五號參與分配前開拍賣款，詎
    執行法院竟未將其受償順序列在執行費之後，並優先於被告之抵押債權，爰依強
    制執行法第四十一條第一項前段分配表異議之訴之法律關係向原審起訴，請求將
    上訴人之遺產管理人報酬債權三十五萬五千二百一十四元列為分配表第二次序優
    先受償。經原審以系爭執行事件係被上訴人於九十三年二月二十三日始聲請本院
    強制執行處以九十三年度執字第三一六八號拍賣抵押物強制執行事件查封拍賣如
    附表所示陳秀川所遺不動產，惟上訴人之遺產管理人報酬於九十一年十月二十一
    日即已經本院核定為三十五萬五千二百十四元，與本件強制執行程序並無關涉，
    非因強制執行而支出之費用；又系爭強制執事件所查封拍賣不動產係由陳秀川之
    配偶鍾泱娟或經陳秀川交付訴外人邱聲開管理使用，顯未由遺產管理人經管、維
    護，上訴人主張遺產管理人報酬係為債權人共同利益而支出之共益費用不可採為
    由，駁回上訴人於原審之訴。經上訴人提起上訴，聲明：(一)原判決廢棄。(二)本院
    九十三年度執字第三一六八號強制執行事件，就債務人陳秀川財產賣得之價金，
    准上訴人以債權三十五萬五千二百一十四元列為分配表第二次序優先受償。
三、被上訴人答辯：強制執行法第二十九條第二項所定得就強制執行之財產優先受償
    者，係以債權人因強制執行而支出之費用得求償於債務人者為限，且系爭不動產
    係由訴外人鍾泱娟、邱聲開分別雇工或自行管理中，並未經上訴人盡其管理責任
    云云置辯。聲明：上訴駁回。
四、兩造不爭執事項：
  (一)訴外人陳秀川前於九十年六月六日死亡，經本院於九十年十二月十日以九十年度
    管字第一四號指定遺產管理人事件指定上訴人為被繼承人陳秀川之遺產管理人，
    並經本院於九十一年十月二十一日以九十一年度財管字第一０號裁定核定其管理
    報酬為三十五萬五千二百一十四元。
  (二)被上訴人於九十三年二月二十三日以上訴人為相對人，聲請本院以九十三年度執
    字第三一六八號拍賣抵押物強制執行事件對附表所示之被繼承人遺產強制執行，
    經執行法院查封拍賣得款六百八十二萬一千五百元，並於九十三年九月九日製作
    之分配表將上訴人上開管理報酬三十五萬五千二百一十四元置於執行費、土地增
    值稅及被上訴人所有之一千八百萬元第一順位抵押債權之後，列為第五次序之普
    通債權受償。
  (三)如附表所示不動產為被繼承人陳秀川之遺產，原由訴外人鍾泱娟、邱聲開分別雇
    工或自行管理使用中。
五、兩造協議之爭點：（本院卷第三九頁筆錄）
    本件上訴人聲請參加分配債權之性質，是否強制執行法第二十九條第二項所規定
    「其他為債權人共同利益而支出之費用」？本院九十一年度財管字第一０號裁定
    所核定上訴人之遺產管理人報酬應否優先於被上訴人之第一順位抵押債權而優先
    受償？
六、本院之判斷：
    上訴人主張如附表所示財產為被繼承人陳秀川之遺產，右揭時間上訴人經本院裁
    定指定為陳秀川之遺產管理人並核定管理報酬三十五萬五千二百一十四元，嗣執
    行法院依被上訴人聲請以裁定拍賣如附表所示不動產並強制執行，得款六百八十
    二萬一千五百元，於九十三年九月九日製作系爭分配表，將上訴人上開管理報酬
    債權置於執行費（第一、第二次序）、土地增值稅（第三次序，債權額記載為０
    元）及被上訴人所有之一千八百萬元第一順位抵押債權（第四次序）之後，列為
    第五次序之普通債權受償，致上訴人因列為第四次順之被上訴人之債權獲部分清
    償六百六十六萬六千零一十三元後，已無剩餘款項可資分配等情，業據本院依職
    權調得本院九十三年度執字第三一六八號強制執行事件、九十年度管字第一四號
    指定遺產管理人事件全卷核閱在案，並為兩造所不爭執，應認為真正。茲就上開
    兩造協議之爭點析論如后：
  (一)按債權人因強制執行而支出之費用及其他為債權人共同利益而支出之費用，得求
    償於債務人者，得就強制執行之財產先受清償，強制執行法第二十九條第二項定
    有明文。又債務人之財產為債權之總擔保，最高法院十九年抗字第八一三號、四
    十八年臺上字第一七五０號判例可資參照。另依前引八十九年二月二日修正之現
    行強制執行法第二十九條第二項之修正理由，「債權人因強制執行而支出之必要
    費用，係為全體債權人之共同利益而支出，如無此項費用之支出，強制執行即不
    能開始或續行，性質上屬共益費用，故應就強制執行之財產先受清償…二共益費
    用，不以本案執行程序中支出者為限，其為保存執行標的物之財產，在其他程序
    所支出之費用，亦屬共益費用。例如債權人依民法第二百四十四條撤銷債務人之
    詐害行為是。爰增列『及其他為債權人共同利益而支出之費用』之規定，以求周
    延」。申言之，前開條文所稱其他為債權人共同利益而支出之費用，原不以就債
    務人特定財產之執行債權人之利益為限，舉凡對可供全體債權擔保之債務人財產
    有所增益之費用均屬之。
  (二)經查，遺產管理人之職務計有編製遺產清冊、為保存遺產必要之處置、聲請法院
    依公示催告程序，限定一年以上之期間，公告被繼承人之債權人及受遺贈人，命
    其於該期間內報明債權，及為願受遺贈與否之聲明，被繼承人之債權人及受遺贈
    人為管理人所已知者，應分別通知之、清償債權或交付遺贈物、有繼承人承認繼
    承或遺產歸屬國庫時，為遺產之移交等項，此參照民法第一千一百七十九條第一
    項之規定甚明。本件上訴人擔任陳秀川之遺產管理人，係本院因訴外人中華商業
    銀行股份有限公司即另案聲請對陳秀川其他遺產強制執行之債權人聲請而指定者
    ，並依上訴人聲請核定其管理報酬額三十五萬五千二百一十四元，姑不論上訴人
    因擔任陳秀川遺產管理人，對其所遺其他財產確有管理行為為兩造所不爭執，縱
    被上訴人聲請本院就附表所示陳秀川之遺產為強制執行時，其程序亦因將上訴人
    以遺產管理人名義列為相對人始得順利進行，揆諸前開說明，其報酬債權之性質
    堪認為全體遺產債權人之利益所支出之共益費用，並與其他債權均為陳秀川全部
    遺產擔保之對象，自得任選責任財產之一為執行標的，並依強制執行法第二十九
    條第二項規定請求優先受償。至於上訴人之管理行為是否稱職、就特定遺產是否
    已盡管理人責任，或其工作與法院核定報酬之數額相當與否，要屬其委任契約履
    行內容之問題，與其報酬債權是否應列為優先受償，尚無關涉。是上訴人主張其
    右揭遺產管理人之報酬債權，優先於被上訴人就原分配表所列第四次序受償之第
    一順位抵押債權獲償，應可採取。
  (三)末查，上訴人於上訴聲明雖主張其右揭報酬債權應列為第二次序分配，惟依系爭
    分配表所定第一次序、第二次序受償者，依序為被上訴人之十五萬三千元執行費
    債權，及上訴人自己之二千四百八十七元執行費債權，姑不論上訴人並未說明同
    為執行費用債權，何以右揭遺產管理人報酬債權應優先於其自己所有之執行費用
    債權（原分配表第二次序），卻較後於被上訴人之執行費用（第一次序）；今以
    其訴狀意旨既表明上開報酬債權應列於執行費受償次序之後等意旨（詳原審卷第
    六頁、本院卷第八頁），其主張上開報酬債權應列為第二次序分配，並取代原列
    為第二次序之執行費用債權之次序獲償云云，即屬無據。
七、從而，上訴人因管理被繼承人陳秀川遺產而經法院核定之管理報酬，既屬強制執
    行法第二十九條第二項規定為全體債權人共同利益而支出，得就系爭不動產拍賣
    價金先受清償之共益費用，並應由被繼承人陳秀川之遺產各負全部清償之責，無
    需限於特定遺產或按個別遺產價額比例受償，其主張系爭分配表將系爭管理報酬
    額三十五萬五千二百一十四元列於被上訴人第一順位抵押債權之前而優先受償，
    自屬有據，應予准許；逾此部分之請求，即無理由，應予駁回。原審就上開應准
    許部分，為上訴人敗訴之判決，容有未洽，上訴意旨求予廢棄此部分並改判，為
    有理由，爰由本院予以廢棄改判如主文第二項所示。至於上訴人之請求不應准許
    部分，原判決為上訴人敗訴之判決，並無不合，上訴意旨求予廢棄改判，為無理
    由，應予駁回。
八、本件事證已臻明確，兩造其餘攻擊、防禦及立證方法，經核於判決不生影響，爰
    不逐一論列，附此敘明。
九、據上論結，本件上訴為一部有理由、一部無理由，依民事訴訟法第四百三十六條
    之一第三項、第四百五十條、第四百四十九條第一項、第七十九條，判決如主文
    。
中　　　華　　　民　　　國　　九十四　　年　　　三　　　月　　　九　　　日
                                    臺灣屏東地方法院民事第二庭
                                          審判長法官  阮世賢
                                          法    　官  楊中琪
                                          法    　官  陳松檀
正本係照原本作成。
本件不得上訴。
                                          法院書記官  謝天祥
中　　　華　　　民　　　國　　九十四　　年　　　三　　　月　　　十　　　日
